【裁判字號】    97,訴,1130
【裁判日期】    970930
【裁判案由】    誣告
【裁判全文】
臺灣高雄地方法院刑事判決              97年度訴字第1130號
公  訴  人  臺灣高雄地方法院檢察署檢察官
被      告  乙○○原名李俊融.
上列被告因誣告案件，經檢察官提起公訴（97年度偵字第1231號
），本院判決如下：
    主  文
乙○○無罪。
    理  由
一、公訴意旨略以：被告乙○○係高輪貨櫃倉儲事業股份有限公
    司（下稱高輪公司）所僱用之貨櫃車司機，告訴人甲○○則
    係高輪公司負責人；乙○○於民國94年1 月4 日上午10時55
    分許，駕駛車牌號碼KX-787號曳引車，在高雄市○○路與後
    昌路路口，不慎撞傷腳踏車騎士張奇財，事後高輪公司出面
    與張奇財以新臺幣（下同）220 萬元達成和解，除其中1,06
    1,043 元係以高輪公司向友聯產物保險股份有限公司（下稱
    友聯保險公司）投保責任保險之保險金中理賠支付外，其餘
    則由高輪公司代被告乙○○墊付賠償金，並由被告乙○○開
    立票面金額為120 萬元之本票1 紙交予高輪公司作為上開墊
    付賠償金之擔保；又被告乙○○因多次請假且駕車肇事，致
    高輪公司蒙受損失，告訴人甲○○即於同年10月17日，要求
    其另簽立面額為200 萬元之本票1 紙作為賠償高輪公司營運
    及車輛維修等損失之擔保，同時返還上開面額120 萬元之本
    票，並告知被告乙○○日後仍須賠償高輪公司上開損失；被
    告乙○○明知其因肇事及請假致高輪公司受有損失，自願簽
    立面額為200 萬元之本票1 紙，且告訴人甲○○已返還原先
    簽立面額為120 萬之本票，並無詐欺行為，而告訴人甲○○
    告知其日後仍須償還等語，僅係提醒其注意日後所須負之賠
    償責任，亦非恐嚇行為，竟意圖使告訴人甲○○受刑事處分
    ，而於96年5 月21日至臺灣高雄地方法院檢察署申告，誣指
    告訴人甲○○涉犯詐欺及恐嚇罪嫌；嗣經臺灣高雄地方法院
    檢察署檢察官以96年度偵字第19134 號對告訴人甲○○為不
    起訴處分確定。因認被告乙○○涉犯刑法第169 條第1 項誣
    告罪嫌。
二、按犯罪事實應依證據認定之，無證據不得認定犯罪事實。不
    能證明被告犯罪者，應諭知無罪之判決，刑事訴訟法第154
    條第2 項、第301 條第1 項分別定有明文。次按認定犯罪事
    實所憑之證據，雖不以直接證據為限，間接證據亦包括在內
    ；然而無論直接或間接證據，其為訴訟上之證明，須於通常
    一般之人不致有所懷疑，而得確信其為真實之程度者，始得
    據為有罪之認定，倘其證明尚未達到此一程度，而有合理之
    懷疑存在時，即無從為有罪之認定（最高法院76年台上字第
    4986號判例意旨參照）。又刑事訴訟法第161 條第1 項規定
    ：檢察官就被告犯罪事實，應負舉證責任，並指出證明之方
    法；因此，檢察官對於起訴之犯罪事實，應負提出證據及說
    服之實質舉證責任；倘其所提出之證據，不足為被告有罪之
    積極證明，或其指出證明之方法，無從說服法院以形成被告
    有罪之心證，基於無罪推定之原則，自應為被告無罪判決之
    諭知，最高法院92年台上字第128 號判例明揭此旨。又誣告
    罪之成立，以告訴人所訴被訴人之事實必須完全出於虛構為
    要件，若有出於誤會或懷疑有此事實而為申告，以致不能證
    明其所訴之事實為真實，縱被訴人不負刑責，而告訴人本缺
    乏誣告之故意，亦難成立誣告罪名；再誣告罪之成立，以意
    圖他人受刑事處分虛構事實而向該管公務員申告為其要件，
    故其所訴事實，雖不能證明係屬實在，而在積極方面尚無證
    據證明其確係故意虛構者，仍不能遽以誣告罪論處，簡言之
    ，誣告罪之成立，以犯人明知所訴虛偽為構成要件，若誤認
    有此事實，或以為有此嫌疑，自不得遽指為誣告，而被告所
    訴之事實未能積極的證明為虛偽，則祇能以證據不充分之故
    ，為被誣告人未予判罪之原因，自不能據以推定告訴人所訴
    為誣告（最高法院20年上字第307 號、20年上字第717 號、
    44年臺上字第892 號、46年臺上字第927 號判例意旨參照）
    ；又按刑法上誣告罪之成立，在主觀方面，固須申告者有使
    人受刑事或懲戒處分之意思，在客觀方面，尤須所虛構之事
    實足使被誣告人有受刑事或懲戒處分之危險，若申告他人有
    不法行為，而其行為在刑法上並非構成犯罪，則被誣告者既
    不因此而有受刑事訴追之虞，即難論申告者以誣告之罪，為
    最高法院20年上字第1700號判例所揭示。
三、證據能力部分：
（一）按刑事訴訟法第159 條之1 第2 項規定：「被告以外之人
      於偵查中向檢察官所為之陳述，除顯有不可信之情況者外
      ，得為證據」，然刑事訴訟法，為保障被告之反對詰問權
      ，已採納英美之傳聞法則，而被告以外之人於偵查中向檢
      察官所為之陳述，其本質屬傳聞證據，依傳聞法則，原無
      證據能力，係因立法者以刑事訴訟法規定檢察官代表國家
      偵查犯罪、實施公訴，依法有訊問被告、證人、鑑定人之
      權，且實務運作時，偵查中檢察官向被告以外之人所取得
      之陳述，原則上均能遵守法律規定，不致違法取供，其可
      信性極高，為兼顧理論與實務為由，而例外設定其具備非
      顯不可信之要件時，得為證據（最高法院95年度臺上字第
      3220號判決參照）。查證人即告訴人甲○○及證人丁○○
      、丙○○於偵查中向檢察官所為之證述，已依法於檢察官
      訊問前具結，可擔保其係據實陳述，而被告對於上開證人
      之證言，亦未曾釋明此等向檢察官所為之陳述，有非出於
      真意或有何違法取供之情形，本院復查無檢察官有以不正
      方法取證，或有任何其他顯有不可信之情事，揆諸上開說
      明，上開證人於偵查中之證述有證據能力。
（二）另按被告以外之人於審判外之言詞或書面陳述，除法律有
      規定者外，不得作為證據，刑事訴訟法第159 條第1 項固
      定有明文；惟被告以外之人於審判外之陳述，雖不符刑事
      訴訟法第159 條之1 至第159 條之4 之規定，而經當事人
      於審判程序同意作為證據，法院審酌該言詞陳述作成時之
      情況，認為適當，亦得為證據；或當事人、代理人或辯護
      人於法院調查證據時，知有刑事訴訟法第159 條第1 項不
      得為證據之情形，而未於言詞辯論終結前聲明異議者，視
      為有前項之同意，同法第159 條之5 亦有明文。查卷附之
      友聯產物保險股份有限公司（下稱友聯保險公司）96年11
      月21日（96）友玉車賠字第131 號函、旺旺友聯產物保險
      股份有限公司（下稱旺旺友聯保險公司）玉山分公司97年
      7 月2 日（97）旺友車賠字第069 號函所附94年4 月15日
      和解書，性質上雖均屬傳聞證據，且查無符合同法第159
      條之1 至之4 等前4 條之情形，然檢察官及被告於言詞辯
      論終結前則均未聲明異議，是依刑事訴訟法第159 條之5
      之規定，本院審酌上開證據作成之情況，認為適當，均得
      為證據。
四、本件公訴人認被告乙○○涉有上開誣告罪嫌，無非係以告訴
    人甲○○之指訴、證人丁○○、李國興於偵查時之證述，作
    為所憑主要論據。惟訊據被告乙○○堅詞否認有何誣告犯行
    ，辯稱：告訴人甲○○與張奇財係以220 萬元和解，而保險
    公司已理賠200 萬元，但告訴人甲○○竟要求伊先後簽發金
    額120 萬元、200 萬元之本票予高輪公司，業已超出其實際
    理賠之金額，並恐嚇伊稱：這些錢都要歸還云云，令伊害怕
    ，伊始指訴告訴人甲○○詐欺、恐嚇，伊並無誣告之情等語
    。經查：
（一）關於被告乙○○係高輪公司所僱用之貨櫃車司機，告訴人
      甲○○則係高輪公司負責人，而被告乙○○於94年1 月4
      日上午10時55分許，駕駛車牌號碼KX-787號曳引車，在高
      雄市○○路與後昌路路口，不慎撞傷腳踏車騎士張奇財，
      事後高輪公司出面與張奇財以220 萬元達成和解，其中除
      由高輪公司先支付20萬元外，另由友聯保險公司保險理賠
      2,081,043 元之事實，為被告乙○○、檢察官所不爭執，
      並經證人即告訴人甲○○於本院審理時證陳屬實（見本院
      卷第36頁），復有友聯保險公司96年11月21日（96）友玉
      車賠字第131 號函、旺旺友聯保險公司玉山分公司97年7
      月2 日（97）旺友車賠字第069 號函所附94年4 月15日和
      解書等附卷可查，堪信為真實。
（二）再查證人即告訴人甲○○於本院審理時固訴稱：被告於94
      年間因發生車禍，造成對方雙腳截肢，被告因怕駕照會被
      吊銷，希望早點跟對方和解，在和解前就自願簽了120 萬
      元的本票給公司作為擔保，嗣由公司出面與對方協調數次
      後以220 萬元和解，之後被告又屢次發生車禍時常翻車造
      成車體損壞，所以被告自願另外簽發200 萬元之本票給公
      司，其則將上開面額120 萬元的本票還給被告，但是，在
      過去情形，並未有司機簽發本票予公司，被告簽發本票予
      公司，是第一次有司機簽發本票予公司，而且其從未向被
      告催討任何金錢云云（見本院卷第35頁至第38頁）。然查
      證人即告訴人甲○○於偵訊中係陳稱：被告係在詢問保險
      公司後，得知保險公司並未全部理賠，尚欠110 萬元，因
      此才自願簽發120 萬元之本票等語（見臺灣高雄地方法院
      檢察署96年度他字第7463號卷第27頁），該證詞倘係屬實
      ，被告乙○○自應係在和解後簽發金額120 萬元之本票，
      則證人即告訴人甲○○於本院之上開證詞顯然與之不符；
      又證人即告訴人甲○○於偵查中係陳述：被告係知悉公司
      處理肇事事件流程才主動簽發本票作擔保，過去有其他司
      機發生車禍時，該司機都有簽發本票等語（見臺灣高雄地
      方法院檢察署96年度他字第7463號卷第7 頁、第14頁），
      另參以證人即高輪公司職員丙○○於偵訊時證述：以往處
      理司機肇事之流程，先由公司賠償給對方，再由公司與司
      機協議約定每月返還之金額，並由司機簽發本票與公司作
      為擔保等語（臺灣高雄地方法院檢察署96年度他字第7463
      號卷第13頁），則證人即告訴人甲○○於本院審理時之上
      開證詞顯與其於偵訊時之證陳不符，並與證人丙○○之證
      詞有間，是上開證人即告訴人甲○○於本院審理時之證詞
      ，是否可信，已非無疑；再細繹證人丁○○、丙○○於偵
      查中向檢察官所為之證述內容，亦僅能證明高輪公司對其
      所屬司機駕車肇禍後之處理流程，被告乙○○並因此而簽
      發本票予高輪公司之事實，而無法證明被告乙○○有本件
      誣告之情事；是則，自難僅據告訴人甲○○指訴及證人丁○○、李國興於偵查時之證述，遽認被告乙○○有何本件
      誣告犯行。
（三）次查證人即告訴人甲○○訴稱：被告簽發金額120 萬元之
      本票予高輪公司後，被告因屢次發生車禍時常翻車造成車
      體損壞，所以被告另自願簽發200 萬元之本票給公司，當
      時其亦將上開面額120 萬元的本票還給被告云云，若係屬
      實，則姑不論金額120 萬元之本票是否歸還被告乙○○，
      衡情被告乙○○於簽發200 萬元之本票之時，高輪公司應
      對於被告乙○○至少有200 萬元之債權，亦即高輪公司因
      上開事故扣除保險給付後代被告乙○○墊付之賠償金額，
      加上被告乙○○其餘之事故所造成高輪公司之損失，應已
      達200 萬元，始為合理；至告訴人甲○○雖訴稱：本票之
      金額係被告乙○○自行所決定，其未提議被告乙○○簽發
      之數額，其亦不知高輪公司損失多少云云（見本院卷第37
      頁），然衡之該本票既係供做擔保高輪公司對被告乙○○
      債權之用，則簽發本票之時，被告乙○○豈有不先向高輪
      公司確定債權額之必要，是告訴人甲○○上開訴稱，自不
      可採；次查，就上開事故而言，高輪公司僅代被告乙○○
      賠償20萬元，已如前述，至於被告乙○○造成高輪公司其
      餘損害之數額，告訴人甲○○未能提出證據以供調查，則
      被告乙○○簽發金額200 萬元之本票時，高輪公司對於被
      告乙○○是否有200 萬元之債權，要非無疑。再者，告訴
      人甲○○另訴稱：被告乙○○簽發200 萬元本票予高輪公
      司時，其已將金額120 萬元之本票返還被告乙○○，對此
      ，公司職員丙○○、丁○○在場可為證云云（見本院97年
      度審訴字第960 號卷第18頁），然查高輪公司職員丙○○
      、丁○○於偵訊作證時，卻隻字未提有關告訴人甲○○返
      還120 萬元本票之情（見臺灣高雄地方法院檢察署96年度
      他字第7463號卷第13頁），是告訴人甲○○是否確有返還
      金額120 萬元本票之情，亦非無疑。綜上，被告乙○○是
      否對於高輪公司負有200 萬元之債務，復以被告乙○○是
      否有收回金額120 萬元之本票，顯均有可疑之處，則被告
      乙○○上開詐欺之指訴，無論其對於事實是否有所誤認，
      尚屬出於合理懷疑，並非全然虛構或捏造事實入告訴人於
      罪，而意圖使告訴人受刑事處分，自無誣告故意，揆諸上
      揭判例意旨，自不得遽以誣告罪論處。
（四）又被告乙○○辯稱：伊簽發本票後，告訴人對伊稱這些錢
      伊要還，以致伊感到害怕，伊才指訴告訴人恐嚇等語，對
      此，告訴人甲○○於本院固證稱：其從未向被告催討還錢
      ，亦未扣被告的薪水云云（見本院卷第36頁、第38頁），
      然查告訴人甲○○於本院審理時陳述：當時其確曾向被告
      表示這些錢要被告慢慢還等語（見本院97年度審訴字第96
      0 號卷第13頁），再參以證人即高輪公司職員丙○○於偵
      訊時證述：以往處理司機肇事之時候，先由公司賠償給對
      方，再由公司與司機協議約定每月返還之金額，並由司機
      簽發本票與公司作為擔保等語（臺灣高雄地方法院檢察署
      96年度他字第7463號卷第13頁），顯見高輪公司對於肇事
      之司機，就本票所擔保之債權，均會要求返還，則告訴人
      甲○○向被告乙○○表示所欠債務必須歸還乙節，亦合乎
      常理，是告訴人甲○○曾向被告乙○○表示因本票所欠債
      務，被告乙○○必須要還之事實，應堪以認定。再者，就
      被告乙○○簽發本票予高輪公司而言，高輪公司對被告乙○○依法本即有本票債權，告訴人甲○○持該本票，向被
      告乙○○表示須履行本票債務之行為，於法亦無不合，並
      無成立恐嚇罪之餘地，據此，即使被告乙○○因債務壓力
      而感到恐懼，而認告訴人甲○○此舉為恐嚇行為，乃向臺
      灣高雄地方法院檢察署指訴告訴人甲○○有恐嚇之犯嫌，
      惟被告乙○○所指涉之事實，原無成立犯罪之可能，揆之
      上揭判例意旨，就被告乙○○指訴告訴人甲○○有恐嚇犯
      嫌部分，亦難令其負誣告之罪責。
（五）至於被告乙○○於前案指訴告訴人詐欺、恐嚇部分，雖業
      經臺灣高雄地方法院檢察署檢察官以96年度偵字第19134
      號予以不起訴處分，然按告訴人所訴事實，不能證明其係
      實在，對於被訴人為不起訴處分確定者，是否構成誣告罪
      ，尚應就其有無虛構誣告之故意以為斷，並非當然可以誣
      告罪相繩（參照最高法院59年臺上字第581 號判例），從
      而，本院自不得僅以告訴人甲○○所涉詐欺、恐嚇犯嫌部
      分，業經檢察官為不起訴處分確定，即遽認被告乙○○有
      本件誣告之犯行。
五、綜上所述，被告乙○○於前案指訴之犯罪事實，或本於被告
    乙○○依其當時之合理懷疑所為，或因所指事實在刑法上並
    非構成犯罪，其所告訴之犯罪事實縱因罪嫌不足，經檢察官
    為不起訴處分確定，然依上揭判例意旨所示，被告乙○○所
    為究與誣告罪之成立要件有違；又本件被告乙○○被訴誣告
    罪部分，公訴人所為訴訟上之證明，尚未至通常一般之人均
    不致有所懷疑，而得確信其為真實之程度者，有合理之懷疑
    存在，尚不足為被告有罪之積極證明，或說服本院形成被告
    有罪之心證；此外，復查無其他積極之證據足資證明被告乙○○確有公訴人所指誣告之犯行，被告之犯罪事實即屬不能
    證明，揆諸首揭法律條文及判例說明，自應諭知被告無罪之
    判決。
據上論斷，應依刑事訴訟法第301 條第1 項，判決如主文。
本案經檢察官靳隆坤到庭執行職務。
中    華    民    國    97    年    9     月    30    日
                        第二庭審判長法  官  簡志瑩
                                    法  官  曾子珍
                                    法  官  王參和
以上正本證明與原本無異。
如不服本判決應於收受本判決後10日內向本院提出上訴書狀，並
應敘述具體理由，如未敘述上訴理由者，應於上訴期間屆滿後20
日內補提理由書狀於本院（均須按他造當事人之人數附繕本）「
切勿逕送上級法院」。
中    華    民    國    97    年    10    月    1     日
                                    書記官  陳惠玲


司法院資訊處製作；財團法人民間司法改革基金會備份。
